臺灣士林地方法院民事判決　　　　　　 95年度重訴字第109號
原　　　告　壬○○
　　　　　　亥○○
　　　　　　丑○○
　　　　　　辛○○
　　　　　　癸○○
　　　　　　戊○○
　　　　　　　　　　　　樓
　　　　　　未○○○
　　　　　　午○○
　　　　　　寅○○
　　　　　　酉○○○
　　　　　　辰○○
　　　　　　巳○○
　　　　　　卯○○
上13人共同
訴訟代理人　廖芳萱律師
複　代理人　戌○○
　　　　　　子○○
被　　　告　庚○○
　　　　　　王
　　　　　　丁○○
　　　　　　甲○○
　　　　　　乙○○
　　　　　　丙○○
　　　　　　己○○
　　　　　　申○○
上列當事人間拆屋還地事件，本院於民國96年3 月14日言詞辯論
終結，判決如下：
    主  文
被告庚○○應將坐落於台北市○○區○○段三小段二八地號上建
物門牌號碼台北市○○路○段二○八巷十號房屋如附圖所示甲部
分第一層面積九一平方公尺、Ａ部分第二層面積四三平方公尺拆
除，將土地返還於原告及其他共有人全體。
被告丙○○、王、乙○○、丁○○、甲○○、己○○應將坐落
於台北市○○區○○段三小段二八地號上建物門牌號碼台北市○○路○段二○八巷十二號房屋如附圖所示乙部分第一層面積八十
七平方公尺、丙部分塑膠雨遮面積一平方公尺、Ｂ部分第二層面
積三十八平方公尺拆除，將土地返還於原告及其他共有人全體。
被告丙○○、王、乙○○、丁○○、甲○○、己○○應將坐落
於台北市○○區○○段三小段二八地號上建物門牌號碼台北市○○路○段二○八巷十四號房屋如附圖所示丁部分第一層面積八十
三平方公尺、戊部分塑膠雨遮面積二平方公尺、Ｃ部分第二層面
積四十七平方公尺拆除，將土地返還於原告及其他共有人全體。
被告申○○應將坐落於台北市○○區○○段三小段二八地號上建
物門牌號碼台北市○○路○段二○八巷十六號房屋如附圖所示己
部分第一層面積六十八平方公尺、庚部分塑膠雨遮面積一平方公
尺、Ｄ部分第二層面積六十平方公尺拆除，將土地返還於原告及
其他共有人全體。
本判決第一項至第四項履行期間均為個月。
訴訟費用由被告庚○○、申○○各負擔四分之一、被告丙○○、
王、乙○○、丁○○、甲○○、己○○各負擔十二分之一。
本判決第一項、第二項、第三項、第四項於原告分別以新台幣貳
佰壹拾萬伍仟肆佰陸拾柒元為被告庚○○供擔保、以新台幣貳
佰零陸萬伍仟零陸拾柒元、新台幣壹佰玖拾玖萬肆仟陸佰陸拾柒
元為被告丙○○、王、乙○○、丁○○、甲○○、己○○供擔
保、以新台幣壹佰陸拾壹萬玖仟貳佰元為被告申○○供擔保後，
得假執行。
    事實及理由
壹、程序方面：
一、本件被告未於最後言詞辯論期日到場，核無民事訴訟法第
    386 條各款所列情形，爰依原告之聲請，由其一造辯論而為
    判決。
二、按訴狀送達後，原告不得將原訴變更或追加他訴，但被告同
    意、擴張或減縮應受判決事項之聲明者，不在此限，被告於
    訴之變更或追加無異議，而為本案之言詞辯論者，視為同意
    變更或追加，又不變更訴訟標的，而補充或更正事實上或法
    律上之陳述者，非為訴之變更或追加，民事訴訟法第255 條
    第1 項第1 款、第3 款、第2 項、第256 條分別定有明文。
    經查，本件原告起訴時，訴之聲明第1 項至第4 項原為：「
    (一)被告庚○○應將坐落於南港區○○段○ ○段28地號上建物
    門牌號碼台北市○○路○ 段208 巷10號拆除，並將土地返還
    於原告及其他共有人全體。(二)被告王傳、丙○○、王應將
    坐落於南港區○○段○ ○段28地號上建物門牌號碼台北市○○路○ 段208 巷12號拆除，並將土地返還於原告及其他共有
    人全體。(三)被告乙○○應將坐落於南港區○○段○ ○段28地
    號上建物門牌號碼台北市○○路○ 段208 巷14號拆除，並將
    土地返還於原告及其他共有人全體。(四)被告申○○、游蘭英
    應將坐落於南港區○○段○ ○段28地號上建物門牌號碼台北
    市○○路○ 段208 巷16號拆除，並將土地返還於原告及其他
    共有人全體」（卷1 第2 項），本院於民國95年6 月16日赴
    現場勘驗並囑託台北市松山地政事務所測量製作複丈成果圖
    後（卷2 第38頁至第42頁），原告於95年8 月30日遞狀更正
    訴之聲明第1 項至第4 項為：「(一)被告庚○○應將坐落於南
    港區○○段○ ○段28地號上建物門牌號碼台北市○○路○ 段
    208 巷10號如附圖所示甲部分面積91平方公尺、Ａ部分面積
    43平方公尺拆除，並將土地返還於原告及其他共有人全體。
    (二)被告丙○○、王應將坐落於南港區○○段○ ○段28地號
    上建物門牌號碼台北市○○路○ 段208 巷12號及塑膠雨遮如
    附圖所示乙部分面積87平方公尺、丙部分面積1 平方公尺、
    Ｂ部分面積38平方公尺拆除，並將土地返還於原告及其他共
    有人全體。(三)被告乙○○應將坐落於南港區○○段○ ○段28
    地號上建物門牌號碼台北市○○路○ 段208 巷14號及塑膠雨
    遮如附圖所示丁部分面積83平方公尺、戊部分面積2 平方公
    尺、Ｃ部分面積47平方公尺拆除，並將土地返還於原告及其
    他共有人全體。(四)被告申○○、游蘭英應將坐落於南港區○○段○ ○段28地號上建物門牌號碼台北市○○路○ 段208 巷
    16號及塑膠雨遮如附圖所示己部分面積68平方公尺、庚部分
    面積1 平方公尺、Ｄ部分面積60平方公尺拆除，並將土地返
    還於原告及其他共有人全體」（卷2 第65頁），因被告游蘭
    英於95年6 月30日歿，被告乃於95年8 月30日言詞辯論期日
    當庭撤回游蘭英部分之訴（卷2 第62頁），又被告乙○○於
    再上開庭期陳稱系爭12號房屋為其父親所有，由其與丙○○
    、王、乙○○、丁○○、甲○○、己○○等6 名兄弟繼承
    ，14號房屋則為6 名兄弟共同向大伯購買（卷2 第63頁），
    原告乃於95年10月2 日追加被告丁○○、甲○○、己○○（
    原訴狀誤繕為進，業已更正）並追加訴之聲明第2 項、第3
    項為：「(二)被告丙○○、王、乙○○、丁○○、甲○○、
    己○○應將坐落於南港區○○段○ ○段28地號上建物門牌號
    碼台北市○○路○ 段208 巷12號及塑膠雨遮如附圖所示乙部
    分面積87平方公尺、丙部分面積1 平方公尺、Ｂ部分面積38
    平方公尺拆除，並將土地返還於原告及其他共有人全體。(三)
    被告丙○○、王、乙○○、丁○○、甲○○、己○○應將
    坐落於南港區○○段○ ○段28地號上建物門牌號碼台北市○○路○ 段208 巷14號及塑膠雨遮如附圖所示丁部分面積83平
    方公尺、戊部分面積2 平方公尺、Ｃ部分面積47平方公尺拆
    除，並將土地返還於原告及其他共有人全體」（卷2 第70頁
    至第71頁），揆諸前揭說明，應准原告為前述聲明之追加及
    更正。
三、復按，「各共有人對於第三人，得就共有物之全部為本於所
    有權之請求。但回復共有物之請求，僅得為共有人全體之利
    益為之。」民法第821條定有明文。倘共有人中之一人起訴
    時，在聲明中請求應將共有物返還於共有人全體，即係為共
    有人全體利益請求，無須表明全體共有人之姓名（最高法院
    84年台上字第339 號判決要旨參照）。查坐落台北市○○區
    ○○段3 小段28地號土地為原告壬○○、亥○○、丑○○、
    辛○○、癸○○、戊○○、未○○○、午○○、寅○○、酉
    ○○○、辰○○、巳○○、卯○○等13人及訴外人李玉霞、
    林宏謨、柯見隆、高建和、李柯秀琴、張健錚、張健鋐、張
    淑婉、張健銘等9 人共有，原告就共有物之全部本於所有權
    請求被告將共有物返還於原告及其他共有人全體，揆諸前揭
    法條規定，具有當事人適格。
貳、實體方面：
一、本件原告起訴主張：
  (1)坐落台北市○○區○○段3 小段28地號土地（以下簡稱系爭
    土地）為原告等13人及訴外人李玉霞、林宏謨、柯見隆、高
    建和、李柯秀琴、張健錚、張健鋐、張淑婉、張健銘等9 人
    共有，被告等人未經同意，擅於系爭土地上興建門牌號碼分
    別為台北市○○路○ 段208 巷10號、12 號 、14號、16號房
    屋（以下簡稱系爭房屋）並擔任戶長設籍居住於內，原告曾
    於94年9 月29日以律師函通知被告於文到7 日內出面協商返
    還土地事宜，惟被告置之不理，爰依民法第767 條、第821
    條規定，訴請被告拆屋還地等語，並聲明：被告庚○○應
    將坐落於台北市○○區○○段3 小段28地號上建物門牌號碼
    台北市○○路○ 段208 巷10號如附圖所示甲部分面積91平方
    公尺、Ａ部分面積43平方公尺拆除，並將土地返還於原告及
    其他共有人全體。被告丙○○、王、乙○○、丁○○、
    甲○○、己○○應將坐落於台北市○○區○○段3 小段28地
    號上建物門牌號碼台北市○○路○ 段208 巷12號及塑膠雨遮
    如附圖所示乙部分面積87平方公尺、丙部分面積1 平方公尺
    、Ｂ部分面積38平方公尺拆除，並將土地返還於原告及其他
    共有人全體。被告丙○○、王、乙○○、丁○○、甲○○、己○○應將坐落於台北市○○區○○段3 小段28地號上
    建物門牌號碼台北市○○路○ 段208 巷14號及塑膠雨遮如附
    圖所示丁部分面積83平方公尺、戊部分面積2 平方公尺、Ｃ
    部分面積47平方公尺拆除，並將土地返還於原告及其他共有
    人全體。被告申○○應將坐落於台北市○○區○○段3 小
    段28地號上建物門牌號碼台北市○○路○ 段208 巷16號及塑
    膠雨遮如附圖所示己部分面積68平方公尺、庚部分面積1 平
    方公尺、Ｄ部分面積60平方公尺拆除，並將土地返還於原告
    及其他共有人全體。原告願供擔保，請准宣告假執行。
  (二)對被告抗辯所為之陳述：
    (1)否認兩造間有租賃契約，被告丁○○所提之土地賃借契約
      書是否係針對系爭土地訂立有疑問，且系爭土地非訴外人
      柯府單獨所有，其出租予訴外人王廖買未經全體共有人同
      意，租賃契約不生效力。
    (2)雖系爭10號及16號屋主表示願向原告購買系爭土地，惟除
      非4 戶均同意購買原告始願意出售。
二、被告丙○○、甲○○、己○○未於言詞辯論期日到場，亦未
    提出書狀作何聲明或陳述，其餘被告則以：
  (一)被告庚○○係以：訴外人即被告公公王媽力於66年以前即向
    訴外人林富雄承租系爭土地，不清楚租期起迄日及租金數額
    ，訴外人王媽力過世後未重新訂約，出租人亦未繼續前來收
    租，不清楚出租人地址，茲願向被告購買土地等語置辯，並
    聲明：原告之訴駁回。
  (二)被告王、乙○○、丁○○係以：系爭12號房屋原為其父王
    廖買所有，之後由6 名兄弟即被告丙○○、王、乙○○、
    丁○○、甲○○、己○○共有，另系爭14號房屋為被告6 人
    向大伯購買，之前係向訴外人林富雄、柯府、柯氏粉不定期
    承租系爭土地，繳至81年以後出租人即未前來收取租金等語
    置辯，並聲明：原告之訴駁回。
  (三)被告申○○係以：願向被告購買土地等語置辯，並聲明：原
    告之訴駁回。
三、本件經本院依民事訴訟法第271 條之1 準用同法第270 條之
    1 第1 項第3 款規定，整理並協議簡化爭點及不爭執點如下
    （本院95年10 月4日言詞辯論筆錄，卷2第77頁）：
  (一)兩造不爭執之事實：
    (1)坐落台北市○○區○○段3 小段28地號土地為原告共有。
    (2)門牌號碼台北市○○路○ 段208 巷10號2 層樓未經保存登
      記房屋為被告庚○○所有，坐落於系爭土地上，1 樓面積
      91平方公尺、2 樓43平方公尺。
    (3)門牌號碼台北市○○路○ 段208 巷12號2 層樓未經保存登
      記房屋為被告丙○○、王、乙○○、丁○○、甲○○、
      己○○6 人共有，目前由被告王擔任戶長設籍於內，坐
      落於系爭土地上，1 樓面積87平方公尺、塑膠雨遮1 平方
      公尺、2 樓38平方公尺。
    (4)門牌號碼台北市○○路○ 段208 巷14號2 層樓未經保存登
      記房屋目前由被告丙○○、王、乙○○、丁○○、甲○○、己○○6 人共有，目前由被告乙○○擔任戶長設籍於
      內，坐落於系爭土地上，1 樓面積83平方公尺、塑膠雨遮
      2 平方公尺、2 樓47平方公尺。
    (5)門牌號碼台北市○○路○ 段208 巷16號2 層樓未經保存登
      記房屋目前由被告申○○擔任戶長設籍於內，坐落於系爭
      土地上，1 樓面積68平方公尺、塑膠雨遮1 平方公尺、2
      樓60平方公尺。
  (二)兩造爭執要旨：
    系爭房屋坐落於系爭土地之權源為何？被告是否曾與訴外人
    林富雄、柯府、柯氏粉訂定租賃契約？得否對抗原告？
四、茲就上述爭點，析述本院得心證之理由如下：
    本件被告庚○○辯稱係向訴外人林富雄承租系爭土地，被告
    王、乙○○、丁○○則辯稱係向訴外人林富雄、柯府、柯
    氏粉承租系爭土地云云，惟為原告所否認。按「當事人主張
    有利於己之事實者，就其事實有舉證之責任。」民事訴訟法
    第277 條前段定有明文。被告辯稱其基於租賃權合法使用系
    爭土地，就此節自應由其等負舉證責任。經查：
    (1)關於系爭10號房屋部分，被告庚○○自承無法找到租賃契
      約，租賃起迄日期不清楚，自7 、8 年前出租人即未前來
      收取租金，亦不清楚出租人地址等語（參見本院95年5 月
      24 日 言詞辯論筆錄，卷2 第24頁），此外，被告庚○○
      復未能提出任何證據證明其與原告間有租賃關係存在，則
      其此部分空言置辯，即屬無據。
    (2)關於系爭12、24號房屋部分，被告王、乙○○前於本院
      95年5 月24日言詞辯論期日陳稱係被告丁○○與訴外人林
      富雄簽訂租約承租系爭土地，81年以後即未有人收取租金
      云云（第2 第24頁），惟被告丁○○於95年11月1 日言詞
      辯論期日則陳稱係向訴外人柯府、柯氏粉承租云云（第2
      第105 頁），其等前後陳述已有不一。又觀諸其提出於昭
      和18年（西元1943年、民國32年）12月28日簽立之土地賃
      借契約書固載明：「立契約書人賃貸人地主柯府柯氏粉，
      賃借人王廖買等因賃借人欲建築家屋乏用敷地，即向地主
      賃借左記土地，雙方所有契約條項列明於左：為賃借土地
      表示：七星郡內湖庄東新庄子參壹番壹地內……存續期
      間定（不定期）。賃借料金拾也。支拂期每年拾
      貳月末日」等語（第141 頁），然按，「共有物，除契約
      另有訂定外，由共有人共同管理之。」共有物之出租出借
      ，乃典型之利用行為，自應依民法第820 條第1 項共有物
      「管理」之規定為之，而無同法第819 條第2 項或土地法
      第34條之1 共有物之「處分」、「變更」及「設定負擔」
      規定之適用（最高法院84年度台上字第2164號判決要旨參
      照，82年度台上字第2895號判決要旨亦同此認定），查系
      爭土地為原告等13人及訴外人李玉霞、林宏謨、柯見隆、
      高建和、李柯秀琴、張健錚、張健鋐、張淑婉、張健銘等
      9 人共有，經本院向台北市松山區戶政事務所調取上開2
      人之戶籍資料顯示，訴外人柯府為原告辰○○、卯○○、
      訴外人柯淑華之曾祖父（卷2 第126 頁至第130 頁），訴
      外人柯氏粉則無法辨別與原告有何關係（第134 頁），則
      其2 人於簽立上開土地賃借契約書時，是否有權出租系爭
      土地，即非無疑。況經本院向台北市松山地政事務所調取
      「七星郡內湖庄東新庄子31地號」沿革之土地登記謄本，
      上開地號光復後更名為「南港鎮○○○○段31地號」，登
      記為訴外人王錐、王土、王撬等3 人共有，嗣該地號陸續
      分割出31-1地號（31-1地號再分割出31 -12地號，68年重
      測後為南港段4 小段250 地號，31-1地號則於67年因合併
      移載於28-3地號，28-3地號68年重測後為南港段4 小段
      225 地號）、31-2地號（65年因合併移載於31地號）、31
      -3地號（67年因合併移載於28-3地號）、31-4地號（68年
      重測後為南港段4 小段232 地號）、31-5地號（68年重測
      併入30-2地號，30-2地號重測後為南港段4 小段233 地號
      ）、31-6地號（68年重測後為南港段4 小段228 地號）、
      31-7地號（68年重測併入30-4地號，30-4地號重測後為南
      港段4 小段226 地號）、31-8地號（67年因合併移載至28
      -3地號）、31-9地號（68年重測後為南港段4 小段231 地
      號）、31-10 地號（68年重測後為南港段4 小段230 地號
      ）、31-11 地號（68年重測後為南港段4 小段229 地號）
      等，31地號則於68年重測後為南港段4 小段235 地號，78
      年再分割出235-1 地號，故七星郡內湖庄東新庄子31地號
      土地經多年來分割、合併、重測後，即目前之台北市○○
      區○○段4 小段235 、235-1 、225 、232 、233 、228
      、226 、231 、230 、229 、250 等11筆土地，此有台北
      市南港地政事務所96年1 月29日北市松地1 字第09630134
      800 函送之土地登記謄本足考（卷2 第144 頁至第176 頁
      ），與系爭台北市○○區○○段3 小段28地號土地重測前
      為「東新庄子段731-3 地號」者並不相同，此亦有系爭土
      地登記謄本可憑（卷1 第6 頁），則被告等人提出之土地
      賃借契約書，顯非針對系爭土地所簽立。此外，被告王
      等人復未提出其他證據證明其與原告間就系爭土地有租賃
      關係存在，則原告主張其6 人共有之系爭12、14號房屋占
      有系爭土地無正當權源等語，堪以認定。
    (3)關於系爭16號房屋部分：被告申○○就未提出任何主張或
      證據證明其有權占有系爭土地，則原告主張其屬無權占有
      ，亦堪認定。
五、按「所有人對於無權占有或侵奪其所有物者，得請求返還之
    ；對於妨害其所有權者，得請求除去之；有妨害其所有權之
    虞者，得請求防止之。」民法第767 條定有明文。查本件被
    告等人無正當權源占有系爭土地之事實，既經認定，已如前
    述，從而，原告本於所有人之地位，訴請被告庚○○將坐落
    於系爭土地上建物門牌號碼台北市○○路○ 段208 巷10號如
    附圖所示甲部分面積91平方公尺、Ａ部分面積43平方公尺拆
    除，將土地返還於原告及其他共有人全體，被告丙○○、王
    、乙○○、丁○○、甲○○、己○○將坐落系爭土地上上
    建物門牌號碼台北市○○路○ 段208 巷12號及塑膠雨遮如附
    圖所示乙部分面積87平方公尺、丙部分面積1 平方公尺、Ｂ
    部分面積38平方公尺，以及建物門牌號碼台北市○○路○段
    208 巷14號及塑膠雨遮如附圖所示丁部分面積83平方公尺、
    戊部分面積2 平方公尺、Ｃ部分面積47平方公尺均拆除，將
    土地返還於原告及其他共有人全體，被告申○○將坐落於系
    爭土地上建物門牌號碼台北市○○路○ 段208 巷16號及塑膠
    雨遮如附圖所示己部分面積68平方公尺、庚部分面積1 平方
    公尺、Ｄ部分面積60平方公尺拆除，將土地返還於原告及其
    他共有人全體，為有理由，應予准許。
六、本判決主文第1 項至第4 項係命拆屋還地，性質上非長期間
    不能履行，且被告等人長居系爭房屋，以該處為生活重心，
    遷居非立時可就，爰定履行期間3 個月，以資兼顧。
七、原告陳明願供擔保，聲請宣告假執行，經核於法要無不核，
    爰酌定相當之擔保金額准許之。
八、本件判決基礎俱已臻明確，兩造其餘攻防方法及訴訟資料經
    本院審酌後，核與判決不生影響，無逐一論駁之必要，併此
    敘明。
九、據上論結，本件原告之訴為有理由，依民事訴訟法第385 條
    第1 項前段、第78條、第85條第1 項、第390 條第2 項、第
    396 條第1 項，判決如主文。
中　　華　　民　　國　　96　　年　　4 　　月　　4 　　日
                  民事第二庭  法  官  陳玉曆
以上正本證明與原本無異。
如對本判決上訴，應於判決送達後20日內向本院提出上訴狀。
中　　華　　民　　國　　96　　年　　4 　　月　　12　　日
                              書記官  蔡雨呈
